臺灣桃園地方法院民事判決　　　　　　　 94年度訴字第978號
原　　　告　北誼興業股份有限公司
法定代理人　甲○○
訴訟代理人　丁○○
被　　　告　丙○○
訴訟代理人　粟濟中律師
上列當事人間請求清償債務事件，本院於民國94年9 月29日言詞
辯論終結，判決如下：
    主  文
原告之訴駁回。
訴訟費用由原告負擔。
    事  實
甲、原告方面：
一、聲明：
（一）被告應給付原告新臺幣（下同）300萬元，及自民國93年
      12月15日起至清償日止，按年息5%計算之利息。
（二）訴訟費用由被告負擔。
二、陳述：訴外人乙○○原為桃園地區之液化石油氣運輸商，至
    93年9 月底止共積欠原告貨款8,902,715 元，後原告與訴外
    人乙○○先就其中4,702,306 元之債務達成還款協議，並簽
    定還款協議書，訴外人乙○○就此曾開立支票交付原告以資
    清償所積欠之貨款，惟均遭退票。而93年2 月5 日時，訴外
    人乙○○即曾以被告為其對原告所欠債務之連帶保證人，且
    由被告提供其所有門牌號碼桃園縣八德市○○街59號9 樓之
    建物及所坐落之土地（下合稱系爭不動產），設定最高限額
    抵押權300 萬元（下稱系爭抵押權）予原告，以擔保訴外人
    乙○○對原告之債務。被告既為訴外人乙○○之連帶保證人
    ，訴外人乙○○又積欠原告前開貨款債務未為清償，原告自
    得依連帶保證之法律關係，請求被告給付之，爰訴請判決如
    聲明所示。
三、對被告抗辯所為之陳述：
（一）被告對訴外人乙○○積欠原告貨款及設定系爭抵押權予原
      告之事實知之甚詳，卻於原告欲實行抵押權時佯稱遭騙，
      有違誠信。且若被告之印章已遭訴外人乙○○取走交予原
      告，原告大可於系爭抵押權設定契約書上用印，何須先將
      印章返還後，再要求被告持印章前往用印。
（二）原告係全國最大之液化石油氣供應商，一切行事皆依法律
      規定，亦係依法向鈞院聲請對訴外人乙○○發支付命令在
      案，此種依法行使權利之行為，不能解為與訴外人乙○○
      間有共謀欺騙之行為。且縱認被告係遭訴外人乙○○欺騙
      而簽訂系爭抵押權設定契約書，依民法第92條第1 項但書
      規定，亦以相對人明知或可得而知者為限，始得撤銷之，
      而本件並無證據證明原告知悉訴外人乙○○欺騙被告之情
      事，故被告自不得撤銷設定系爭抵押權之意思表示。
四、證據：提出土地建築改良物權設定契約書、他項權利證明書
    、台北光武郵局第950 號存證信函、本院94年度促字第8763
    號支付命令暨其確定證明書、對帳單、運輸商購氣提氣存量
    明細表、訴外人乙○○還款協議書各1 份、支票及退票理由
    單各8 紙（均為影本）、原告公司變更登記表1 份。
乙、被告方面：
一、聲明：駁回原告之訴。
二、陳述：訴外人乙○○前係被告之女婿，被告雖曾多次替其解
    決金錢債務，但被告從未與原告有金錢上之借貸關係及擔任
    訴外人乙○○債務之連帶保證人。本件係訴外人乙○○與原
    告串通將被告所有之系爭不動產所有權狀及身分證印章取走
    ，押在原告公司。被告發現後促請訴外人乙○○將權狀取回
    ，訴外人乙○○卻訛稱只要被告將印章帶著，就可將權狀取
    回，被告不疑有他，乃將印章交予原告或原告之代書在系爭
    抵押權設定契約書、土地登記申請書上蓋章。直至93年12月
    4 日被告收受原告寄發之存證信函後始知受騙，訴外人乙○
    ○亦坦承土地登記申請書及抵押權設定契約書上之印章皆為
    代書所蓋，被告毫不知情，故被告自不應負擔法律責任。為
    此，請為判決如答辯聲明所示。
三、證據：提出台北光武郵局第950 號存證信函、土地登記申請
    書、土地建築改良物權設定契約書、被告與訴外人乙○○錄
    音帶內容譯文摘要各1 份（均為影本）、錄音帶1 捲。並聲
    請傳訊證人乙○○。
丙、本院依職權調閱本院94年度訴字第568 號民事卷宗及調取系
    爭抵押權設定之全部申請資料，有桃園縣八德地政事務所94
    年8 月30日德地登字第0940005394號函附系爭抵押權設定登
    記申請書、附件影本各1 份在卷。
    理  由
一、本件原告起訴主張，訴外人乙○○至93年9 月底止共積欠原
    告貨款債務8,902,715 元，後原告與訴外人乙○○先就其中
    4,702,306 元之部分達成協議，並簽定還款協議書，惟訴外
    人乙○○仍未清償。被告為訴外人乙○○所欠貨款債務之連
    帶保證人，並曾以其所有之系爭不動產設定系爭抵押權予原
    告，爰依連帶保證之法律關係，訴請判決如聲明所示等語。
    對被告抗辯所為之陳述則略以：原告並未取走被告印章，亦
    未與訴外人乙○○間共謀欺騙被告。且縱認被告係遭訴外人
    乙○○欺騙，原告亦不知情，故被告不得依民法第92條第1
    項之規定撤銷設定系爭抵押權之意思表示等語。
二、被告則以：被告從未與原告有金錢上之借貸關係及擔任訴外
    人乙○○債務之連帶保證人，本件係訴外人乙○○與原告串
    通欺騙被告，實則土地登記申請書及系爭抵押權設定契約書
    上被告之印章皆為原告之代書所蓋等語，資為抗辯。
三、本件兩造所不爭執而可認定為真實之事項如下：
（一）訴外人乙○○曾因積欠原告貨款債務未清償，而先就其中
      4, 702,306元之部分與原告達成協議，雙方並簽定還款協
      議書，訴外人乙○○為清償此債務所開立之支票則均遭退
      票之事實。有原告對帳單4 紙、運輸商購氣提氣存量明細
      表3 紙、「乙○○先生還款協議書」1 份、支票暨退票理
      由單各8 紙附卷可稽（見本院卷第50至58頁、第61至68頁
      ），復經本院依職權調本院94年度促字第8763號卷查核所
      附原告聲請對訴外人乙○○核發之支付命令及確定證明書
      無誤（見該案卷第26之1 頁、第39頁）。
（二）被告所有之系爭不動產上，形式上有系爭抵押權之設定登
      記，且系爭抵押權設定契約書上被告之蓋章為真正之事實
      。亦另有桃園縣八德地政事務所94年8 月30日德地登字第
      0940005394函附之系爭不動產（即桃園縣八德市○○段第
      420 地號土地及同段第1459建號建物）上系爭抵押權設定
      登記申請書、抵押權設定契約書、被告印鑑證明等在卷可
      憑（見本院卷第34至39頁、第44頁）
（三）被告並未與原告另行訂立擔保訴外人乙○○對原告債務之
      連帶保證之債權契約之事實，另為原告所自認在卷（見本
      院卷第13頁，本院94年8 月23日言詞辯論筆錄）。
四、兩造所爭執之事項則如下所述：
（一）被告有無與原告合意設定系爭抵押權？就此被告以前開伊
      未在系爭抵押權設定契約書上蓋章等情詞置辯。
（二）若被告有與原告合意設定系爭抵押權，則依系爭抵押權設
      定契約書上之記載，得否認為兩造有成立前述連帶保證契
      約之效力？
五、經查，系爭抵押權於申請設定登記時，其土地登記申請書上
    已明白載係申請「抵押權登記設定」（見本院卷第35頁），
    且其上並有兩造之蓋章；又系爭抵押權設定契約書上亦明白
    約定被告同意將系爭不動產擔保本金最高限額300 萬元整之
    抵押權，而被告為義務人（即提供抵押物設定之人）兼連帶
    保證人等內容，其上亦有兩造之蓋章（見本院卷第37、38頁
    ）。被告既為一有正常智識之成年人，對上開其蓋章同意之
    申請書、契約內容，即不能諉為不知。況按當事人主張有利
    於己之事實，就其事實有舉證之責任，民事訴訟法第277 條
    前段定有明文。又事實有常態與變態之分，其主張常態事實
    者無庸負舉證責任，反之，主張變態事實者，則須就其所主
    張之事實負舉證責任。而在契約上簽名或蓋章者，係有與訂
    約之他方為該契約所定內容之合意，此係屬常態事實；如被
    告所抗辯稱其不知所蓋章契約內容之情形，則屬變態之事實
    ，自應由被告就此變態之事實負舉證責任。而被告聲請傳訊
    之證人乙○○於本院94年9 月29日言詞辯論時雖到庭證稱略
    以：伊只有告訴被告請被告幫伊保證，然被告不太清楚係要
    設定抵押等語，惟證人乙○○亦同時證稱系爭抵押權之設定
    ，係原告之代書幫忙辦理，該代書送件到地政事務所，伊與
    被告本人有到地政事務所蓋章等語（見本院卷第74頁），是
    被告所抗辯稱其未在上開抵押權設定契約書上蓋章等語，即
    與事實不符而無足採。被告既有上開至地政事務所蓋章之情
    事，而其就自己為何不知所蓋章之內容即為系爭抵押權設定
    契約乙節，復未能再加舉證證明，則被告所抗辯其不知抵押
    權設定契約之內容之部分，自亦無足採。則本件兩造間確有
    設定系爭抵押權之合意乙節，已堪認定為真實。
六、按所謂最高限額之抵押契約，係指所有人提供抵押物，與債
    權人訂立在一定金額之限度內，擔保現在已發生及將來可能
    發生之債權之抵押權設定契約而言。此種抵押權所擔保之債
    權，除訂約時已發生之債權外，即將來發生之債權，在約定
    限額之範圍內，亦為抵押權效力所及，最高法院66年台上字
    第1097號判例意旨足資參照。另按抵押權所擔保之債權，其
    種類及範圍，屬於抵押權之內容，依法應經登記，始生物權
    之效力，但如因內容過於冗長，登記簿所列各欄篇幅不能容
    納記載，可以附件記載，作為登記簿之一部分。因此關於最
    高限額抵押權所擔保之債權，雖未記載於土地登記簿，然於
    聲請登記時提出之最高限額抵押權設定契約書，有該項債權
    之記載者，此契約書既作為登記簿之附件，自為抵押權效力
    所及，最高法院84年台上字第1967號判例意旨亦足參照。
七、惟查，前述申請登記之系爭抵押權設定契約書上，其「權利
    擔保總金額」欄記載「本金最高限額新台幣參佰萬元整」；
    「債務清償日期」欄上記載「依照各個債務契約所約定之清
    償日期」；「利息」欄上則記載「無」；「遲延利息」欄上
    記載「依照各個債務契約所約定之利率計算」；「違約金」
    欄上亦記載「依照各個債務契約所約定之違約金計收標準計
    算」等內容。此外，就系爭抵押權所欲擔保之債權內容，即
    再無其他之相關記載或附件（見本院卷第38頁）。是關於系
    爭最高限額抵押權所擔保之債權，並未明白記載於系爭抵押
    權設定契約書上或以附件之方式申請登記在土地登記簿上，
    反而係以「依照各個債務契約所約定者」之方式而定其被擔
    保債權之範圍，已足認定無誤。因之，系爭抵押權此最高限
    額之抵押權所擔保者固包含兩造間將來可能發生之債權債務
    ，惟其具體擔保之債權內容，仍須另視兩造個別成立之債權
    契約內容而定之，上開申請登記之內容既無任何有關被擔保
    債權內容之記載，亦無附件可稽，即難認為依此系爭抵押權
    之設定契約書及申請登記之內容，可逕認為兩造間有成立連
    帶保證此債權契約之合意可言。故原告主張依系爭抵押權設
    定契約之內容，已可認為兩造有成立連帶保證契約之債權契
    約之部分，委無足採。
八、按稱保證者，謂當事人約定，一方於他方之債務人不履行債
    務時，由其代負履行責任之契約；數人負同一債務，明示對
    於債權人各負全部給付之責任者，為連帶債務，民法第739
    條、第272 條第1 項定有明文。保證既為債權契約之一種，
    自須經立約當事人之意思表示之合致始克成立，而依系爭抵
    押權之設定內容無足認為兩造有成立保證契約之合意，且兩
    造並未另行訂立其他保證契約，前均已述及，則原告請求被
    告應就訴外人乙○○對原告之前開債務，負連帶保證清償之
    責，自屬於法不合，不應准許。
九、從而，原告主張依連帶保證之法律關係，其得請求被告給付
    原告300 萬元，及自93年12月15日起至清償日止，按年息5%
    計算之利息，為無理由，應予駁回。
十、本件事證已臻明確，兩造其餘攻擊防禦方法及舉證，核於判
    決之基礎及結果無影響，無庸一一論列，附此敘明。
據上論結，本件原告之訴為無理由，依民事訴訟法第78條，判決
如主文。
中　　華　　民　　國　　94　　年　10　　  月　  13　　日
                      民事第二庭  法　官　張震武
以上正本係照原本作成
如對本判決上訴，須於判決送達後20日內向本院提出上訴狀
中　　華　　民　　國　　94　　年　10　  　月　　13 　 日
                                  書記官　李家
